【裁判字號】    95,上訴,3167
【裁判日期】    951208
【裁判案由】    偽造文書
【裁判全文】
臺灣高等法院刑事判決                95年度上訴字第3167號
上  訴  人  臺灣宜蘭地方法院檢察署檢察官
被      告  甲○○
            乙○○
            丁○○
上列上訴人因被告等偽造文書案件，不服臺灣宜蘭地方法院94年
度訴字第503號，中華民國95年7月19日第一審判決（起訴案號：
臺灣宜蘭地方法院檢察署94年度發查偵字第11號），提起上訴，
本院判決如下：
    主  文
上訴駁回。
    理  由
一、公訴意旨略以：被告甲○○明知如欲聘僱外籍監護工，受監
    護人須經合格醫院之醫師開具診斷證明書，簽註有罹患經行
    政院勞工委員會（以下簡稱勞委會）公告所規定特定病症項
    目及標準者，雇主始得向勞委會申請家庭外籍監護工，且知
    悉其婆婆郭葉錦鶯不具有得申請聘僱外籍監護工之受監護人
    資格，平日又多在臺東市之小叔家居住，竟於民國（下同）
    91年初，與夢想家有限公司（以下簡稱夢想家公司）之營業
    人員即被告丁○○共同基於行使偽造私文書之犯意聯絡，由
    被告甲○○將郭葉錦鶯之身分證影本及戶籍資料影本交予被
    告丁○○，委由被告丁○○設法取得郭葉錦鶯之診斷證明書
    並代辦申請聘僱外籍監護工之事，被告丁○○於得知行政院
    國軍退除役官兵輔導委員會蘇澳榮民醫院（以下簡稱蘇澳榮
    民醫院）會指派醫師至愛心養護院居家照護後，即委請與渠
    等具有共同犯意聯絡之愛心養護院看護被告乙○○於不詳時
    地，偽刻「行政院國軍退除役官兵輔導委員會蘇澳榮民醫院
    」關防，以及「蘇澳榮民醫院」、「宜府衛（醫）（院）字
    第016號」、「M0000000醫師丙○○」、「醫字第010000號
    醫師周南森」及「醫字第022206號醫師蕭相江」等印章各1
    枚，填寫內容不實之郭葉錦鶯病例資料，並蓋上偽造之「行
    政院國軍退除役官兵輔導委員會蘇澳榮民醫院」關防1枚、
    「蘇澳榮民醫院」印文1枚、「宜府衛（醫）（院）字第016
    號」印文1枚、「M0000000醫師丙○○」印文22枚、「醫字
    第010000號醫師周南森」印文1枚及「醫字第022206號醫師
    蕭相江」印文1枚後，偽造蘇澳榮民醫院醫師丙○○名義於9
    1年7月16日出具附有巴氏量表、各項特定病症及病情附表之
    「雇主申請聘僱家庭外籍監護工專用診斷證明書」，再由夢
    想家公司承辦人員於91年8月28日，持上開偽造之診斷證明
    書替甲○○向勞委會申請聘僱外籍監護工至宜蘭縣羅東鎮○○街8號5樓之12工作，足生損害於勞委會審查申請聘僱外籍
    監護工之受監護人資格之正確性，及足生損害於蘇澳榮民醫
    院、丙○○、周南森與蕭相江等醫師；嗣經勞委會向蘇澳榮
    民醫院查證結果，發現上開診斷證明書暨所附巴氏量表等係
    屬偽造，始查悉上情。因認被告3人共同涉犯刑法第216條、
    210條之行使偽造私文書罪云云。
二、訊據被告乙○○固坦承伊當時在愛心養護院擔任看護，並在
    夢想家公司兼差，另丁○○確曾將僅書寫郭葉錦鶯個人基本
    資料之「雇主申請聘僱家庭外籍監護工專用診斷證明書」（
    含巴氏量表）交予伊，伊再將前開診斷證明書及巴氏量表交
    予張玉霞，嗣張玉霞復將以蘇澳榮民醫院丙○○醫師名義出
    具郭葉錦鶯之診斷證明書及巴氏量表交予伊，伊再將填具、
    蓋印完成之診斷證明書及巴氏量表交予丁○○等情。被告丁○○固坦承伊當時任職夢想家公司，並由伊告知甲○○申請
    外籍監護工所需資料，且於申請過程中伊曾在夢想家公司看
    過填具、蓋印完成郭葉錦鶯之診斷證明書及巴氏量表等情。
    被告甲○○固坦承伊確實委託夢想家公司辦理申請外籍監護
    工乙事，伊亦知悉郭葉錦鶯實際上並未到愛心養護院接受醫
    師診察等情。惟均堅詞否認有何行使偽造文書犯行。被告乙○○辯稱：伊並未偽造郭葉錦鶯之診斷證明書及巴氏量表，
    伊只是幫丁○○將僅記載郭葉錦鶯個人資料之診斷證明書及
    巴氏量表透過張玉霞交給丙○○醫師，診斷證明書醫師囑言
    及病名欄上之字跡確為丙○○醫師的，若屬偽造，伊亦不知
    悉等語。被告丁○○辯稱：伊並未偽造郭葉錦鶯之診斷證明
    書及巴氏量表，並未偽刻「行政院國軍退除役官兵輔導委員
    會蘇澳榮民醫院」關防、「蘇澳榮民醫院」、「宜府衛（醫
    ）（院）字第016號」、「M0000000醫師丙○○」、「醫字
    第010000號醫師周南森」及「醫字第022206號醫師蕭相江」
    等印章，伊連醫院及醫師姓名為何均不知，只是在夢想家公
    司從事文書工作，伊看到本件郭葉錦鶯之診斷證明書及巴氏
    量表時已經開立完成、蓋好醫院章，即使前開診斷證明書及
    巴氏量表是假的伊也不知等語。被告甲○○則辯稱：伊委託
    夢想家公司代辦申請外籍監護工，但不清楚郭葉錦鶯是否符
    合申請外籍監護工之資格，亦不知由蘇澳榮民醫院丙○○醫
    師所開立之診斷證明書及巴氏量表為偽造的等語。
三、而公訴人認被告甲○○、乙○○、丁○○共同涉犯行使偽造
    私文書犯行，無非係以下列事證為其論據：
  (一)依蘇澳榮民醫院於93年8月20日以蘇醫字第0930003145號函
    指出該院病歷室、電腦檔及居家照護存檔資料，無丙○○醫
    師曾於91年7月16日為郭葉錦鶯看診之病歷紀錄；又依證人
    丙○○於警詢中證稱，前開91年7月16日蘇澳榮民醫院丙○○醫師所開立郭葉錦鶯診斷證明書上「M0000000醫師丙○○
    」之印文不是其所有，也不是其平常使用之印文，另依證人
    丙○○於偵查中證稱，其於愛心養護院看診時所書寫之病歷
    ，均留存於蘇澳榮民醫院，就醫院及院長印信部分，均交由
    院方醫務行政室處理等語，足認本件由蘇澳榮民醫院丙○○
    醫師於91年7月16日開立附有巴氏量表之「雇主申請聘僱家
    庭外籍監護工專用診斷證明書」係偽造。
  (二)被告甲○○於警詢中供稱：「我婆婆郭葉錦鶯還未從台東回
    來，診斷書就辦出來。」以及「外勞是91年11月2日引進，9
    2年1月10日就沒用。」等語，可以證明被告甲○○知悉由蘇
    澳榮民醫院丙○○醫師於91年7月16日開立附有巴氏量表之
    「雇主申請聘僱家庭外籍監護工專用診斷證明書」係偽造。
  (三)被告丁○○於警詢中供稱：被告甲○○透過伊任職之夢想家
    公司向勞委會申請1名外籍勞工，並由伊負責辦理，前開郭
    葉錦鶯附有巴氏量表之診斷證明書是被告乙○○交付予伊等
    語，另依證人吳滿於警詢中證稱，被告甲○○申請外籍監護
    工乙事，均由被告丁○○全權處理等語，可以證明被告丁○○有受被告甲○○之委託，承辦被告甲○○申請聘僱外籍監
    護工之事實。
  (四)被告乙○○於警詢中證稱：伊有將前開郭葉錦鶯附有巴氏量
    表之診斷證明書拿到夢想家公司等語，可以證明前開郭葉錦
    鶯附有巴氏量表之診斷證明書係被告乙○○交付予夢想家公
    司之事實。
四、按犯罪事實應依證據認定之，無證據不得認定犯罪事實，不
    能證明被告犯罪，應諭知無罪之判決，刑事訴訟法第154條
    第2項、第301條第1項定有明文。又按刑法第210條之偽造私
    文書罪，以無制作權人而捏造他人名義制作該文書為構成要
    件，如行為人對於此種文書本有制作權，縱令其制作之內容
    虛偽，且涉及他人之權利，除合於同法第215條之規定，應
    依該條處罰外，尚難論以首開法條之罪，此有最高法院31年
    度上字第2124號判例可資參照。是本案公訴人認為本件由蘇
    澳榮民醫院丙○○醫師所開立郭葉錦鶯之診斷證明書及巴氏
    量表為偽造，即應審酌前開文書是否確為無制作權人捏造他
    人名義而制作？倘無積極證據足以證明為無制作權人捏造他
    人名義而制作，即難以刑法第210條之偽造文書罪相繩，亦
    無構成刑法第216條行使偽造文書罪之可能。
五、經查：
  (一)證人丙○○於原審審理時證稱：伊於91年間任職於蘇澳榮民
    醫院，蘇澳榮民醫院於95年1月11日以蘇醫醫字第095000001
    5號函所檢附之8份雇主申請聘僱家庭外籍監護工專用診斷證
    明書（即原審卷第51頁以下）應該均由伊所開立，至於本件
    郭葉錦鶯之雇主申請聘僱家庭外籍監護工專用診斷證明書上
    之醫師囑言及病名記載之筆跡，伊無法確定是否為伊所為，
    伊亦無法確定前開診斷證明書是否為伊所開立，「M0000000
    醫師丙○○」為伊開立麻醉藥品之職章，與前揭蘇澳榮民醫
    院所檢附之診斷證明書上所蓋之「醫字第026429號醫師丙○○」均為伊所有之職章。又前開郭葉錦鶯診斷證明書上「M0
    000000醫師丙○○」是否為伊職章所蓋印，伊無法確定。另
    其上「醫字第010000號醫師周南森」、「醫字第022206號醫
    師蕭相江」之印文，是否為周南森與蕭相江醫師之職章所蓋
    印，伊沒有印象。伊曾有未幫病患實際看診即開立診斷證明
    書之情形，有些行動不便的病人，如果有家屬之陳述及其他
    相關之病歷資料，伊會通融，因為病人無法到診之特殊情形
    伊會開立診斷證明書等語（參見原審卷第216至220頁），足
    徵證人丙○○無法確定前開郭葉錦鶯之診斷證明書非由其所
    開立。又依同案被告即證人乙○○於原審審理時證稱：伊自
    丁○○處取得僅具郭葉錦鶯基本資料之診斷證明書及巴氏量
    表，並轉交予張玉霞，看醫師能否開立診斷證明書，迨3、4
    天後醫師開立完成，張玉霞再將診斷證明書交予丁○○，伊
    曾在愛心養護院看過丙○○醫師的字跡，所以伊認得其筆跡
    等語（參見原審卷第205至211頁），亦見前開郭葉錦鶯之診
    斷證明書及巴氏量表是否確由被告等人捏造丙○○醫師名義
    而開立，尚有可疑。
  (二)再核前開蘇澳榮民醫院於95年1月11日以蘇醫醫字第0950000
    015號函所檢附之8份由丙○○醫師所開立雇主申請聘僱家庭
    外籍監護工專用診斷證明書與本件郭葉錦鶯之雇主申請聘僱
    家庭外籍監護工專用診斷證明書間，其中蘇澳榮民醫院所檢
    附之診斷證明書中亦有3份之診治醫師欄蓋有與本件郭葉錦
    鶯診斷證明書之診治醫師欄相同之「M0000000醫師丙○○」
    之職章，則證人丙○○於警詢中所述伊並未有「M0000000醫
    師丙○○」之職章，即與事實不符。且前開郭葉錦鶯之診斷
    證明書上「行政院國軍退除役官兵輔導委員會蘇澳榮民醫院
    」、「蘇澳榮民醫院」、「宜府衛（醫）（院）字第016號
    」、「M0000000醫師丙○○」、「醫字第010000號醫師周南
    森」、「醫字第022206號醫師蕭相江」之印文，均與真正之
    印文無何明顯不符之處。再核，本件郭葉錦鶯之診斷證明書
    上，其上「醫字第010000號醫師周南森」、「醫字第022206
    號醫師蕭相江」之印文，與原審向蘇澳榮民醫院所調取周南
    森、蕭相江醫師於執業執照上所載之證號亦相同，此有該院
    於95年2月13日以蘇醫醫字第0950000496號函所附文件在卷
    可稽（參見原審卷第66頁）。另前揭公訴人引用之蘇澳榮民
    醫院於93年8月20日以蘇醫醫字第0930003145號函僅指出該
    院病歷室、電腦檔及居家照護存檔資料，無丙○○醫師曾於
    91年7月16日為郭葉錦鶯看診之病歷資料，不能確定是該院
    所開具等情，並未指明診斷證明書上之印文係偽造者，尚難
    以此遽認被告等人曾偽刻「行政院國軍退除役官兵輔導委員
    會蘇澳榮民醫院」、「蘇澳榮民醫院」、「宜府衛（醫）（
    院）字第016號」、「M0000000醫師丙○○」、「醫字第010
    000號醫師周南森」、「醫字第022206號醫師蕭相江」印章
    之犯行。
  (三)綜上所述，依證人丙○○之前揭證詞，無法積極證明前開郭
    葉錦鶯之診斷證明書係由無制作權之被告等人以捏造丙○○
    醫師名義方式而開立之事實。且僅依蘇澳榮民醫院並無丙○○醫師於91年7月16日為郭葉錦鶯看診之事實，難以遽認被
    告等人有偽刻「行政院國軍退除役官兵輔導委員會蘇澳榮民
    醫院」、「蘇澳榮民醫院」、「宜府衛（醫）（院）字第01
    6號」、「M0000000醫師丙○○」、「醫字第010000號醫師
    周南森」、「醫字第022206號醫師蕭相江」之印章之犯行。
六、基上，公訴人所舉證據不足以證明被告等有何偽造文書、行
    使偽造文書之犯行，被告等辯稱不知情或無偽造文書行為，
    尚非全然不可採信，基於「罪證有疑，利於被告」之法則，
    自應為有利於被告等之認定，復查無其他積極證據足以證明
    被告等有何上揭犯行，揆諸前揭說明，本院尚無從形成被告
    等有罪之確信。
七、原審以不能證明被告等犯罪，依前揭之說明，而為被告等無
    罪之判決，即核無不合。公訴人上訴意旨略以：郭葉錦鶯僅
    患有高血壓及精神官能症，而本件系爭「雇主申請聘僱家庭
    外籍監護工專用診斷證明書」上所載郭葉錦鶯之病名卻為陳
    舊性腦中風併肢癱及高血壓性心臟病，再者上開診斷證明書
    與蘇澳榮民醫院所出具之診斷證明書有諸多不同之處，又非
    由診治醫師丙○○「依家屬之陳述及其他相關之病歷資料」
    所開立，是該系爭診斷證明書內容係屬偽造不實，被告等3
    人應有行使偽造文書罪嫌之犯意聯絡與行為分擔等語而指摘
    原判決。惟按，法院為發見真實，雖得依職權調查證據，但
    限於維護公平正義或對被告之利益有重大關係之事項為限，
    刑事訴訟法第163條第1、2項定有明文。故法院固得依職權
    調查證據，但並無蒐集證據之義務。蒐集證據乃檢察官或自
    訴人之職責，事實審法院應以調查證據為其主要職責，其調
    查之範圍，亦以審判中所存在之一切證據為限，案內不存在
    之證據，即不得責令法院為發現真實，應依職權從各方面蒐
    集證據（此有最高法院91年度台上字第5846號、4091號判決
    要旨可資參照），查本件系爭郭葉錦鶯之「雇主申請聘僱家
    庭外籍監護工專用診斷證明書」原本，因已逾行政院勞工委
    員會3年之保存期限，該診斷證明書業依行政院秘書處文書
    處理檔案管理手冊規定之處理原則予以銷毀，此有行政院勞
    工委員會95年1月10日勞職外字第0950000458號函附卷可稽
    ，依前開最高法院判決意旨，蒐集及保全證據本乃檢察官之
    職責，法院僅以調查案內存在之證據為限，今該系爭診斷證
    明書原本既未經檢察官於偵查初始予以蒐集保全，嗣經銷毀
    而屬案內不存在之證據，本院即無從就該診斷證明書其上所
    載內容或筆跡進行查驗或鑑定以釐清上開犯罪事實，再者，
    本件被告等究竟是如何勾串？診斷醫師丙○○有無涉嫌？系
    爭診斷證明書究竟是出於何人偽造？是被告之某一人或推由
    何人或全部之人均參與偽造？或只是買通醫師而由醫師一人
    偽造？凡此皆為本件如何構成犯罪始末之重要情節事實，均
    未見起訴檢察官蒐證齊全並舉證證明，揆諸前揭說明，本院
    既不負依職權蒐集各種證據之義務，是上訴意旨仍執已不存
    在之診斷證明書為憑及上開陳詞而指摘原判決，即無可採；
    第按，刑事訴訟法第161條第1項規定：檢察官就被告犯罪事
    實，應負舉證責任，並指出證明之方法。對於其所訴之被告
    犯罪事實，應負提出證據及說服之實質舉證責任，倘所提出
    之證據，不足為被告有罪之積極證明，或其闡明之證明方法
    ，無從說服法官以形成被告有罪之心證，基於無罪推定之原
    則，自應為被告無罪判決之諭知。而證據之取捨與證據之證
    明力如何，均屬事實審法院得自由裁量、判斷之職權，茍其
    此項裁量、判斷，並不悖乎通常一般人日常生活經驗之定則
    或論理法則，又於判決內論敘其何以作此判斷之心證理由者
    ，即不得任意指摘其為違法。茲原判決已詳敘就卷內證據調
    查之結果，而為綜合判斷、取捨，認不足證明被告等確有公
    訴人所指訴之犯行，其得心證的理由已說明甚詳，且所為論
    斷從形式上觀察，亦難認有違背經驗法則、論理法則，或有
    其他違背法令之情形，自不容任意指為違法。公訴人提起上
    訴，仍執臆測推想之詞以被告等犯有偽造文書之罪而為爭執
    ，復未提出其他積極事證證明被告等確有如何偽造之犯行，
    而漫指原判決不當，尚非可取，上訴為無理由，應予駁回。
據上論斷，應依刑事訴訟法第368條，判決如主文。
本案經檢察官侯千姬到庭執行職務。
中    華    民    國    95    年    12    月    8    日
                  刑事第十庭    審判長法  官  劉景星
                                      法  官  李春地
                                      法  官  陳志洋
以上正本證明與原本無異。
檢察官如不服本判決，應於收受送達後十日內向本院提出上訴書
狀，其未敘述上訴之理由者並得於提起上訴後十日內向本院補提
理由書（均須按他造當事人之人數附繕本）。
被告不得上訴。
                                      書記官  王韻雅
中    華    民    國    95    年    12    月    11    日


司法院資訊處製作；財團法人民間司法改革基金會備份。
